臺灣高等法院高雄分院刑事判決　　　　　　　　　　九十一年度上易字第九四二號
　　上　訴　人　台灣高雄地方法院檢察署檢察官
　　被　　　告　甲○○
　　選任辯護人　王叡齡律師
　　　　　　　　莊美玲律師
右上訴人因被告違反商標法案件，不服臺灣高雄地方法院九十一年度易字第四三八號
中華民國九十一年四月二十五日第一審判決（起訴案號：臺灣高雄地方法院檢察署九
十年度偵字第十一號），提起上訴，本院判決如左：
      主  文
上訴駁回。
      理  由
一、公訴意旨略以：被告甲○○係高雄市○○區○○路五五五巷十一號十七樓飛斯特
    實業有限公司負責人。明知「ＨＥＬＬＯ  ＫＩＴＴＹ及圖」係日商‧三麗鷗股
    份有限公司（株式會社，以下簡稱「三麗鷗公司」）向經濟部中央標準
    局申請註冊，取得專用權，指定使用於商標法施行細則第二十七條第八十三類各
種鐘錶及其組件等及其他應屬於本類之一切商品，且在專用期間內。而三麗鷗公
    司所生產之產品在國際、國內市場行銷多年，品質著有信譽，為業界及相關大眾
    所共知。詎甲○○竟意圖欺騙他人，自大陸轉香港輸入該商標玩偶立體造型之鬧
    鐘乙批，隨儲存在彰化縣二水鎮○○路○段五六二號倉庫，於民國八十九年九月
    二十八日十四時四十五分許，為警查獲，並扣得仿冒前開商標之鬧鐘共一千九百
    八十個，因認被告涉有違反商標法第六十三條之明知為仿冒商標商品意圖販賣而
    輸入罪嫌。
二、公訴人認被告涉犯商標法第六十三條罪嫌，係以被告對於自大陸地區輸入擅自使
    用告訴人三麗鷗公司之右揭商標立體造型鬧鐘之事實坦承不諱，並有扣案之仿冒
    「ＨＥＬＬＯＫＩＴＴＹ」商標圖樣之立體造型燈籠一千九百八十個及經濟部中
    央標準局商標註冊證、查獲照片可證，為其論據。訊據被告則堅詞否認有公訴人
    所指之犯行，辯稱：該批鬧鐘係以ＷＫ作為商標等語。
三、按商標法第六十三條犯罪之構成要件係以行為人明知為前條（即商標法第六十二
    條）之商品而輸入始克相當。該前條所指之商品，係指於同一或類似商品使用相
    同或近似於他人註冊商標之圖樣者而言。又商品類似與否之判斷，與商品之國際
    分類或商標法施行細則之分類，並無絕對必然之關聯性，應以商品在用途、功能
    、行銷管道與場所、買受人、原材料、產製因素上具有共同或關聯之處，依一般
    社會通念及市場交易情形，易使一般商品購買者為來自相同或雖不相同但有關聯
    之來源者為準，經濟部智慧財產局所定「類似商品及類似服務審查基準」第一點
    、商標法施行細則第十五條第二項規定，可資參照。經查，本件被告所輸入者為
    鬧鐘，有扣案之物品可憑，而告訴人所使用之「ＨＥＬＬＯＫＩＴＴＹ及圖」除
    用於公訴人所指商標法施行細則第二十七條第九十八類各種日光燈‧‧‧裝飾燈
    、燈泡、手電筒及其他照明器具外，復用於同細則第二十七條第八十三類各種鍾
    錶及其組件等及其他應屬於本類之一切商商品，此有商標註冊證影本在卷可按（
    見原審卷第九０頁），是被告輸入之鬧鐘，依一般社會之通念，易使購買者誤認
    與告訴人之鐘錶用品有關聯性之來源，足以與告訴人之商品構成類似，並與告訴
    人於上開核准「鐘」之商品屬同一商品。
四、惟按權利人將其所創設之名詞（word）、名稱（name）、標題（title）、符號
    （symbol）、角色名稱（character）、人物造形（personality image,design
    ）或其聯合型式，使用在某商品或服務，或授權他人使用之權利，稱為商品化權
    （merchandising rights, merchandising properties）。我國現行法律規定上
    並無商品化權一詞，惟在英、美、日等先進國家已經廣泛加以討論，並將商品化
    權依消費者需求之不同，分為身分商品化權（status properties）、人格化商
    品化權（personification properties）、名氣商品化權（popularity
    properties）（see, Charles W. Grimes and Gregory J. Battersby, The
    Protection of Mercandising Properties, The Trademark Reporter（T.M.R.
    ）Vol.69（1979）,pp.431-432.）。本件公訴人指訴被告擅自將告訴人具有商標
    專用權之圖樣製成立體商品之行為，並非指訴被告使用告訴人之商標在某商品上
    ，而係指訴被告將告訴人之商標商品化，屬於上揭「商品化權」之問題。本件被
    告是否應予論罪科刑，應以商標立體化並在市場上行銷，是否適用商標法加以保
    護之問題。
五、經查：
  (一)商標是營業者為識別自己和他人之商品而使用之標識，因此，商標之識別性（
    Distinctiveness、或稱商標之特別顯著性)乃商標專用權取得之積極要件。商標
    重在商品在市場上之識別機能，而以人物造形或角色等為內容之商品化權目的，
    乃著眼於其市場上之行銷力與經濟利益機能，兩者屬於不同之概念。日本學者亦
    有認為對此種人物造形或角色名稱以商標法加以保護，不無逸脫商標法之目的（
    參網野誠，商標，第六十六頁、六十七頁）。
  (二)商標法第五條所定商標之定義，係包含文字、圖形、記號、顏色組合或其聯合式
    ，是商標僅及於二度空間平面上之文字圖樣，並未包含立體容器之外觀或造型包
    裝（台灣高法院八十九年度上易字第二０六號判決參照）。八十八年商標法修正
    草案第五條原擬修正為「本法所稱之商標，係指任何文字、圖形、記號、顏色組
    合：『立體』形狀或其聯合式，足以使相關商品或服務之購買人認識其為表彰商
    品或服務來源之標識，並得藉以與他人之商品或服務相區別者」（見刑事法律專
    題研究十八，第五０三頁），然並未為立法院所接受通過；九十一年一月一日我
    國加入ＷＴＯ後為配合TRIPS而修正之商標法，將其中第五條認商標得以文字、
    圖形、記號、顏色、聲音、「立體形狀」或其聯合式所組成，目前尚在審議中，
    亦未經立法通過。由此立法過程觀之，顯見我國商標審查上，就角色名稱或人物
    造形之二度空間平面上文字圖樣，固得申請商標註冊，而受到商標法之保護，然
    依角色名稱或人物造形作成具體之商品，則不得准予商標註冊取得商標專用權，
    此要係著作權法或公平交易法有關不公平競爭之問題（見徐火明教授著，從美德
    與我國法律論商標之註冊，中興法學第三十二期，第一三九頁；小野昌延著，註
    解不正競爭防止法，第三一頁；網野誠，前揭書第六七頁，與著作權有關部分並
    詳後述）。或謂：商標法申請登記雖暫不開放立體商標之註冊，亦不可當然認為
    將已註冊之商標圖樣立體化後，不受商標法之保護，蓋如何申請商標專用權與其
    保護範圍係屬二個不同層次之觀念，固非無見。惟於申請商標專用權之時，對於
    立體商標既不給予商標專用權，豈有另以二度空間之文字、圖樣取得商標專用權
    之後，反而取得原不給予之權利並受保護？申言之，申請商標專用權時原不給予
    立體商標之權利，自無從於其取得商標專用權後反而增大其權利範圍予以保護。
  (三)商標法所稱商標之使用，係指為行銷之目的，將商標用於商品或其包裝、容器、
    標帖、說明書、價目表或其他類似物件上，而持有、陳列或散布，商標法第六條
    第一項定有明文。商標專用權人申請時既不得取得立體商標之權利，自無從於取
    得商標專用權後就此予以保護，已如前述。因此，前述商標之「使用」，亦僅限
    於平面之使用，而未包含將商標立體化之情形。又商標法第六十三條乃刑罰之規
    定，自受刑法第一條罪刑法定主義之限制。在罪刑法定主義下，對被告不利之「
    類推適用」係屬禁止事項。故若將他人之商標製成立體商品解釋為「使用」商標
    權人之商標，顯然逾越權利保護範圍，而屬不利被告之「類推適用」，自應予以
    禁止。
  (四)立體物上以立體形式單純性質再現平面美術或圖形著作之著作內容（例如小鴨卡
    通圖製成小鴨立體玩具），且該玩具改變小鴨卡通圖之著作內容者，非著作權法
    第三條第一項第五款所定之「重製」行為（見刑事法律專題研究十八，第七九四
    頁；謝銘洋教授著，智慧財產權之基礎理論第四十五頁）。而著作物亦有取得
    good will（營業信譽）與吸引顧客力量之時，在報紙、雜誌與電視上出現的漫
    畫與電影角色，例如大力水手、米老鼠等，製造商要在自己商品使用，與其說是
    利用該角色在著作物上之價值，無寧是要利用有趣角色的good will，亦即利用
    顧客吸引力之關係（參楊崇森教授著，著作權之保護，第七頁）。因此，將卡通
    角色立體化以吸引顧客，要屬著作權法「重製」與否之問題，與商標專用權之保
    護無關。綜上所述，被告行為雖有可議，然事屬著作權法或公平交易法（不公平
    競爭部分即德國、日本之不正競爭防止法；公平交易法有所謂先行政後司法原則
    ）範疇，惟此部分未經起訴，本院無從審理。此外，復查無其他積極事證足以證
    明被告犯商標法第六十三條之罪，應屬不能證明被告犯罪。
六、原審以不能證明被告犯罪，而為被告無罪之諭知，核無不合。公訴人上訴意旨以
    ：扣案仿冒告訴人「ＨＥＬＬＯＫＩＴＴＹ」貓商標圖樣之立體造型鬧鐘，在客
    觀上應屬商標中之近似他人商標圖樣，雖行政體系為顧及審查程序、與公告之書
    面性、抽象性等因素，未予開放，究未禁止，且被告於右揭判決後復量進口，其
    亦有犯意甚明等語，指摘原判決不當，為無理由，應予駁回。
據上論結，應依刑事訴訟法第三百六十八條，判決如主文。
本案經檢察官郭振昌到庭執行職務。
中    華    民    國     九十一     年       七       月      二十六    日
                              臺灣高等法院高雄分院刑事第四庭
                                  審判長法官  蕭權閔
                                        法官  陳啟造
                                        法官  李嘉興
右正本證明與原本無異。
不得上訴。
                                      書記官  呂素珍
中    華    民    國     九十一     年       七       月      三十      日
                                                                        Ｑ
